【裁判字號】    96,上更(一),361
【裁判日期】    970221
【裁判案由】    妨害自由
【裁判全文】
臺灣高等法院臺中分院刑事判決     96年度上更(一)字第361號
上  訴  人  臺灣臺中地方法院檢察署檢察官
上  訴  人
即  被  告  丁○○
                    國民
                      之4號
            丙○○
                    國民
上列2人共同
選任辯護人  胡昇寶律師
上列上訴人因被告妨害自由案件，不服臺灣臺中地方法院93年度
易字第1947號中華民國93年10月20日第1審判決（起訴案號：臺
灣臺中地方法院檢察署92年度偵續字第196號），提起上訴，經
最高法院第一次發回原審，本院判決如下：
    主  文
原判決撤銷。
丁○○、丙○○共同以非法方法剝奪人之行動自由，各處有期徒
刑參月，如易科罰金，均以銀元佰元即新臺幣玖佰元折算壹日
；皆減為有期徒刑壹月拾伍日，如易科罰金，均以銀元佰元即
新臺幣玖佰元折算壹日。
扣案之和解書壹紙沒收。
    事   實
一、緣丁○○、丙○○之父楊衍明（另經本院判處拘役20日確定
    ）於民國（以下同）91年4月間，因發覺楊母蔡春桂（另經
    檢察官不起訴處分確定）與楊父友人乙○○間有姦情（乙○○涉嫌相姦案件，經本院另案判處有期徒刑4月確定），楊
    衍明乃於同年月14日上午，在臺中縣沙鹿鎮○○○路865巷7
    號自宅，質問蔡春桂，經蔡春桂承認與乙○○婚外情後，丙○○、丁○○遂與楊衍明基於共同犯意之聯絡，謀議將乙○○強押外出談判及索賠，並與蔡春桂對質蒐證，旋由丙○○
    駕駛車牌號碼2J-0246號自小客車（登記名義人為邱莉菁，
    丙○○購買後尚未辦理過戶登記手續），搭載楊衍明、丁○○及蔡春桂，並由楊衍明於出發前以電話聯絡乙○○，佯稱
    有事與之相談並一同出外用餐。於同年月14日中午12時45分
    許，楊衍明偕同蔡春桂、丙○○、丁○○前往臺中縣潭子鄉
    ○○路23巷41號乙○○住處後，楊衍明與丁○○下車走至乙○○住處前，楊衍明獨自進入乙○○住處屋內，丁○○在乙○○住處庭院等候，丙○○則留在車旁接應。楊衍明進入乙○○住處屋內後，旋即出手強拉乙○○之衣領並將乙○○左
    手反折到背後，強押乙○○走至屋外庭院，該時站在庭院等
    候之丁○○亦隨即用力按住乙○○之肩膀，共同將乙○○強
    押上車，再由丙○○駕駛上開車輛，強行將乙○○載往臺中
    縣沙鹿鎮「靜宜大學」附近之公共運動柏樹公園。乙○○遭
    強押上車後，楊衍明即令乙○○坐於後座中間，楊衍明、蔡
    春桂則分坐於乙○○兩側，丁○○則坐在丙○○前座右側之
    乘客座，楊衍明在前往公共運動公園之途中，即出言質問乙○○關於與蔡春桂間之姦情，楊衍明臨時起意，單獨基於傷
    害犯意，以徒手方式毆打乙○○之臉部及胸部，到達公共運
    動柏樹公園後，楊衍明、丙○○、丁○○即基於上揭妨害自
    由之共同犯意聯絡，由楊衍明強拉乙○○下車談判，丙○○
    、丁○○則在1、20公尺遠處守候把風，讓乙○○無法離去
    。其後乙○○於蔡春桂全數坦承姦情之情況下，因而陳述其
    2人確有發生婚外情，楊衍明聽聞後，於氣憤之餘，又承接
    上揭傷害之單獨犯意，以徒手方式掌摑及揮打乙○○，致乙○○因而受有左臉部、右肩部、左胸部挫擦傷腫脹瘀血疼
    痛等傷害，丙○○、丁○○在路旁把風而不知情。其後楊衍
    明為留存乙○○相姦證據，指示丙○○自車上取出事先準備
    之錄音機、錄音帶、紙張，再重新與乙○○談論相姦經過並
    錄音，並恫嚇乙○○簽立賠償新臺幣（以下同）3千萬元之
    和解書否則將其殺害，共同以此脅迫方法迫使乙○○簽具和
    解書1紙並同意錄音而行無義務之事，其後楊衍明即指使丙○○駕車，並由蔡春桂陪同，搭載乙○○前往同縣鎮「巨業
    車站」搭車返回住處。嗣因楊衍明於91年4月16日凌晨3時打
    電話要求乙○○履行和解內容，並於翌日至乙○○住處噴漆
    ，乙○○始報警處理，始循線查悉上情。
二、案經乙○○訴由臺中縣警察局清水分局報告臺灣臺中地方法
    院檢察署檢察官偵查起訴。
    理  由
壹、證據能力部分：
一、按被告以外之人（包括證人、鑑定人、告訴人、被害人及共
    同被告等）於審判外之陳述雖不符刑事訴訟法第159條之1至
    之4等4條之規定，而經當事人於審判程序同意作為證據，法
    院審酌該言詞陳述或書面陳述作成時之情況，認為適當者，
    亦得為證據；當事人、代理人或辯護人於法院調查證據時，
    知有刑事訴訟法第159條第1項不得為證據之情形，而未於言
    詞辯論終結前聲明異議者，視為有前項之同意，同法第159
    條之5定有明文。立法意旨在於傳聞證據未經當事人之反對
    詰問予以核實，原則上先予排除。惟若當事人已放棄反對詰
    問權，於審判程序中表明同意該等傳聞證據可作為證據；或
    於言詞辯論終結前未聲明異議，基於尊重當事人對傳聞證據
    之處分權，及證據資料愈豐富，愈有助於真實發見之理念，
    且強化言詞辯論主義，使訴訟程序得以順暢進行，上開傳聞
    證據亦均具有證據能力；被告2人暨其辯護人對於本案卷內
    相關證人即證人蔡春桂、楊靖儀、乙○○、楊春雄、施瑞治
    、劉麗華、陳偉仕等人證述之屬被告以外之人於審判外陳述
    ，均未爭執其證據能力，復未於本院言詞辯論終結前對該屬
    被告以外之人於審判外陳述內容聲明異議，且關於本案相關
    證人之證述內容，並經本院於審判期日逐一提示並告以相關
    內容，依據上開之說明，自應具有證據能力。
二、次按刑事訴訟法第159條之4規定，除前3條之情形外，下列
    文書亦得為證據：「(一)除顯有不可信之情況外，公務員職務
    上製作之紀錄文書、證明文書。(二)除顯有不可信之情況外，
    從事業務之人於業務上或通常業務過程所須製作之紀錄文書
    、證明文書。(三)除前2款之情形外，其他於可信之特別情況
    下所製作之文書。」，此係因公務員職務上製作之紀錄文書
    或證明文書，係公務員依職權所為，與其責任、信譽攸關，
    若有錯誤、虛偽，公務員可能因此擔負刑事及行政責任，且
    該等文書經常處於可能受公開檢查之狀態，其正確性及真實
    之保障極高；另從事業務之人在業務上或通常業務過程製作
    之上開文書，因係於通常業務上不間斷而規律之記載，一般
    均有會計等人員校對，記錄時亦無預見日後將作為證據之偽
    造動機，其虛偽之可能性較小，且如讓製作者以口頭方式在
    法庭上再重述過去之事實或數據，實際上有其困難，2者具
    有一定程度之不可代替性，是除非有顯不可信之情況外，上
    開公務文書或業務文書應均具有證據能力；又與上開公務文
    書或業務文書同具有可信性之官方公報、統計表、體育紀錄
    、學術論文及家譜等文書，除非均有顯不可信之情況外，基
    於同一理由，亦應具有證據能力。本件臺中縣警察局清水分
    局職務上製作、檢附卷證之搜索扣押筆錄、扣案物品目錄表
    、扣押物品收據\無應扣押之物證明書、車籍作業系統-查詢
    認可資料、臺中縣警察局91年12月13日中縣警保民字第0910
    7526000號函、「福平醫院」出具之診斷證明書各1件（91年
    度偵字第22525號偵查卷第32～35、46～47、86頁）、臺中
    縣警察局清水分局93年1月15日清警刑字第0930050288號函
    檢附之路線平面圖、路線車程示意圖、相片20張、證人乙○○書立之和解書影本各1件（92年度偵續字第196號偵查卷第
    54～69、93頁）、臺中市警察局96年11月20日中市警保民字
    第0960085277號函（本院卷第18頁）等文書證據，被告暨其
    辯護人亦未爭執其證據能力，本院復審酌該文書證據並無顯
    不可信情事，均應具有證據能力。
貳、實體理由：
一、訊據上訴人即被告丙○○、丁○○2人固不諱言有於上述時
    地由被告丙○○駕駛上開自用小客車載同被告丁○○、楊衍
    明、蔡春桂前往證人乙○○之住處，並與乙○○一同前往公
    共運動柏樹公園由楊衍明與乙○○進行談判，且談判過程中
    ，被告丙○○曾受楊衍明指示取出錄音機、錄音帶、紙、筆
    等物品，其後由被告丙○○駕駛上開自用小客車與蔡春桂載
    同乙○○前往臺中縣沙鹿鎮「巨業車站」搭車返回住處等情
    ；惟均矢口否認有何共同剝奪乙○○行動自由之犯行，被告
    丙○○辯稱：只是駕車載父楊衍明、母親蔡春桂前往證人乙○○之住處，並奉楊衍明之指示開車前往公共運動公園，到
    了公園後，楊衍明要伊與丁○○在車上等，對於事情的經過
    根本不清楚云云，另被告丁○○辯稱：乙○○聲稱伊與楊衍
    明將之強押外出，然亦有證人證稱係見悉2個人與乙○○一
    起出來的，然當時伊並未進入乙○○住處，伊是在車輛旁邊
    等待，且未與楊衍明強押乙○○外出等云云。
二、經查：
  (一)證人楊衍明於知悉其配偶與證人乙○○有婚外情後，乃於91
    年4月14日向乙○○佯稱邀其外出用餐，遂由其子即被告丙○○駕駛上開車輛搭載被告丁○○及楊衍明、蔡春桂前往乙○○住處，先由楊衍明進入乙○○住處屋內，以手抓住乙○○衣領將之強拉至屋外，該時被告丁○○在庭院等候，復以
    手壓住乙○○左肩膀，共同將乙○○強押搭上被告丙○○所
    駕駛之上開車輛，3人復共同將乙○○強押前往上述柏樹運
    動公園，由楊衍明與乙○○進行談判，被告丙○○、丁○○
    2人則在1、20公尺旁守候，嗣乙○○坦承與蔡春桂間之婚外
    情後，被告丙○○旋即依楊衍明之指示拿出紙張、錄音機等
    物品，錄下乙○○坦承與蔡春桂婚外情之事實，並由楊衍明
    恫令將予殺害之脅迫方式，迫使乙○○簽具和解書及錄音等
    情，迭經乙○○於警訊（91年度偵字第22525號偵查卷第21
    ～22頁）、偵查（同上偵查卷第64～68、77～84頁、92年度
    偵續字第196號偵查卷第71～77、137～140頁）、原審法院
    審理（原審卷第52～94頁）及本院上訴審審理中證述明確。
  (二)又被告2人皆不否認渠等有於上開時間隨同其父楊衍明前往
    乙○○住處，邀約乙○○外出用餐，並由被告丙○○開車，
    共同將乙○○帶往上開柏樹運動公園，惟當日並未與乙○○
    用餐等情；再參以楊衍明證稱之前即已得知蔡春桂與乙○○
    發生婚外情之事實，案發當日在家中先質問蔡春桂，才由被
    告2人陪同邀約乙○○外出用餐，再將乙○○載往上開柏樹
    運動公園，茍楊衍明於住處內即已因蔡春桂與乙○○發生婚
    外情而質問證人蔡春桂，被告2人同在家中，對於上情自難
    諉為不知。再者楊衍明果確不願被告2人知悉上情，豈容由
    被告2人陪同前往乙○○住處，並將之載往上開柏樹運動公
    園談判，是被告2人所辯稱當天係邀約乙○○外出用餐，事
    後卻將乙○○載往上開公園談判，亦顯與客觀事實有悖，顯
    見被告2人與楊衍明至乙○○住處前，即有共同謀議甚明。
    是被告2人所辯稱不知楊衍明前往乙○○住處之目的係要將
    乙○○載往上開公園內談判云云，顯屬事後避就卸責之詞，
    而楊衍明、蔡春桂2人所證稱被告2人不知乙○○與蔡春桂婚
    外情云云，亦屬迴護被告2人之詞，均不足採信。
  (三)第查，經本院上訴審勘驗乙○○與楊衍明之錄音內容時，查
    得上開錄音帶尚有其他英語教學錄音內容，此有本院勘驗筆
    錄在卷足憑（見本院上訴卷第136頁），顯見上開錄音帶並
    非案發當時被告丙○○臨時外出購買，而係被告家中原有之
    錄音帶甚明，由此更可推知被告2人、楊衍明等於前往乙○○住處前，即已事先備妥錄音機與錄音帶準備蒐集乙○○坦
    承與蔡春桂婚外情之事證甚為明灼，此亦可佐證被告2人所
    辯稱當天對於楊衍明所為完全不知情云云，實不足採。被告
    丙○○於本院上訴審言詞辯論時嗣後雖辯稱本院當庭勘驗之
    上開錄音帶，並非原本母帶，而係後來拷貝帶、於本院審理
    中並辯稱確有下山購買錄音機、錄音帶，往返約半小時云云
    ，惟被告丙○○於本院上訴審勘驗上開錄音帶發現另有英文
    教學錄音時，供稱：當天確實有去外面購買錄音帶及錄音機
    ，因老闆不在，老闆媽媽拿成空白錄影帶，伊突然想起妹妹
    （即楊靖儀）有在錄音，所以就回家去找錄音帶，所以就拿
    妹妹使用過的錄音帶再回到現場錄音，所以當庭勘驗之錄音
    帶才會有英語教學之錄音云云，此關於上開錄音帶為何呈現
    英語教學錄音之說辭，前後矛盾，顯係事後圓謊之詞，不足
    採信，故上開錄音帶應非被告丙○○案發時外出臨時購得應
    可認定。
  (四)證人楊春雄於偵查中證稱：當時他午睡剛起來，有2人從他
    家門口走過並稱將邀乙○○外出用餐，他印象中有人攬著乙○○的肩，好像是很好的朋友，伊就沒有太注意等語明確（
    同上偵查卷第79頁）；本院審酌證人楊春雄所證稱有2人攬
    住乙○○之肩膀一節，與乙○○上揭證述楊衍明、被告丁○○壓住其肩膀強將其押上車之情節大致相符，再參以被告丙○○於偵查中亦供稱當時抵達乙○○住處時，被告丁○○與
    楊衍明均有下車等情（同上偵查卷第111頁），堪認被告丁○○於抵達乙○○住處時，確實有與楊衍明一同至乙○○住
    處甚明。又乙○○鄰居陳偉仕於偵查時結證稱：91年4月14
    日約下午1點多回到家，看到39號門前遺留1支拖鞋，並無拾
    起，又見乙○○家門是開的，他走到許家門外喊許老師無人
    回應，他幫乙○○關上大門後返回家中等語綦詳（同上偵續
    卷第143、144頁），且證人陳偉仕上開證述情節並核與證人
    劉麗華於偵查中結證稱：我依悉記得有1次我在後面忙家事
    ，聽前門有聲音，我走到客廳，因我家與乙○○的家門是鐵
    欄杆我可以看見許家庭院，另1位鄰居陳偉仕對我說老師他
    家的門沒有關，叫也沒人回答，他就幫他關門等語相符，足
    認證人陳偉仕上開證述情節並非虛假，堪可採認；另參以楊
    衍明、蔡春桂、被告丁○○於偵查中分別證述、供承乙○○
    外出時僅穿拖鞋等語，此按乙○○當係遭強押上車，否則何
    有僅著拖鞋即隨同被告等人外出用餐，並遺落1支拖鞋在其
    上開住處，又疏忘將大門關上即外出之理。由此存在客觀事
    實，均足可證明乙○○外出之倉促，並足佐證乙○○上開所
    證述遭被告丁○○、楊衍明強押上車之過程確實屬實，而堪
    採信。
  (五)證人即被告2人之父親楊衍明於原審法院審理中雖證稱：他
    與乙○○間之糾葛，被告丙○○、丁○○毫不知情，他也不
    想讓被告丙○○、丁○○知道，以避免他倆心理的傷害云云
    （見原審卷第54、57、65頁）。惟楊衍明另又證稱：與乙○○上車後，由被告丙○○開車上開前往公共運動公園時，被
    告丁○○坐在丙○○右座，蔡春桂坐在乙○○的左側，他則
    坐在乙○○右側，途中他曾問乙○○與蔡春桂發生何事，乙○○原本否認，經他告知蔡春桂已經承認，乙○○才坦白承
    認與蔡春桂間之姦情等語觀之（原審卷第59、60頁），是楊
    衍明在被告2人同車之際竟毫不避諱地質問乙○○與蔡春桂
    2人間婚外情之情事，被告2人既共乘同1部自用小客車，對
    於乙○○與蔡春桂婚外情事件之始末自屬知情，則楊衍明於
    原審法院審理中證稱被告2人對其與乙○○之糾紛毫不知情
    ，其亦不讓子女知情云云，顯屬迴護被告2人之證詞，諉無
    足取。
  (六)再者，證人楊春雄於本院92年度訴易字第31號民事案件中，
    雖曾到庭證稱：「當日下午1點到1點半中間，伊看到有1人
    摟著乙○○的肩膀，跟乙○○說一起去吃飯，乙○○當時並
    無喊叫.... 到了下午6點左右，伊有聽說乙○○不見了，伊
    即告知乙○○之妻乙○○出去吃飯，乙○○的太太當著伊的
    面打手機給乙○○，乙○○有接收手機，之後伊問許太太情
    形，許太太就說要回來，沒事了，過了半個小時左右，伊有
    看到乙○○回來，他還跟伊打招呼，臉上還帶著笑容。」等
    語（見本院上訴卷第185頁背面民事判決書影本）。然審之
    證人楊春雄於本案偵查中已明確證稱當時看到「2人從我家
    門口走過，並說邀請乙○○外出用餐，我印象中有人從他的
    背後攬著肩，好像是很好朋友，我就沒有太注意....。」、
    「（問：乙○○回來後之情形知悉否？）不知道。」等語（
    同上偵查卷第79頁），證人楊春雄於離案發時點較接近之上
    揭偵查中既已證稱不知乙○○回來後之情形，於嗣後上開民
    事審理時另證稱有看到乙○○回家，伊跟乙○○打招呼，乙○○臉上還帶有笑容云云之證詞顯有可疑。再揆之被告丁○○、楊衍明與乙○○原屬熟識，並非陌生人，當乙○○遭渠
    2人強押上車雖事出突然，心中難免恐懼，然因並非遭陌生
    人挾持，且乙○○當時對於遭強押之原因或許心裡已有定數
    ，故其為免相姦事件為人所知而未大聲喊救、求援，與一般
    常情並無相悖之處，故尚難據乙○○遇到楊春雄並未喊救、
    求援一節，推認乙○○並未遭強押上車。
  (七)又被告等人強押乙○○上車後，即從乙○○位在臺中縣潭子
    鄉住處強行載往被告住處附近之柏樹運動公園，而上開公園
    佔地廣大荒涼、人煙稀少，亦有臺中縣清水分局偵查員所拍
    攝之現場照片在卷可參（同上偵續卷第60～66頁），乙○○
    當無置己身安全於不顧而同意前往該處；並參諸被告2人於
    抵達上開公園後，雖由楊衍明出面與乙○○談判，並錄音存
    證，並要求乙○○簽立上開和解書，然被告2人於此過程中
    均在路邊等候，並未離開可控制乙○○行動自由之範圍內，
    被告丙○○甚至依楊衍明指示取出紙筆、錄音機、錄音帶供
    楊衍明使用，楊衍明於上揭錄音時，說話語氣並無明顯憤怒
    ，語氣尚稱平和，此有本院上訴審上揭勘驗筆錄在卷足憑，
    楊衍明上揭表現，實非為人夫者臨時得知妻子姦情而心生憤
    怒所應有之語氣，足見楊衍明事前並非激憤而臨時起意邀約
    談判，而是謀議既定始與被告2人共同強押乙○○談判索賠
    並蒐證，被告等稱渠2人見其父楊衍明情緒激動始陪同前往
    乙○○住處云云，不足採信，就此亦足認被告2人自始即與
    楊衍明基於共同犯意之聯絡，欲強押乙○○前往上開處所談
    判並索賠、蒐證。
  (八)此外，且有臺中縣警察局清水分局職務上製作、檢附卷證之
    搜索扣押筆錄、扣案物品目錄表、扣押物品收據\無應扣押
    之物證明書、車籍作業系統-查詢認可資料、臺中縣警察局
    91年12月13日中縣警保民字第0910 7526000號函、「福平醫
    院」出具之診斷證明書各1件（同上號偵查卷第32～35、46
    ～47、86頁）、臺中縣警察局清水分局93年1月15日清警刑
    字第0930050288號函檢附之路線平面圖、路線車程示意圖、
    相片20張、乙○○書立之和解書影本各1件（同上偵續卷第
    54～69、93頁）等文書證據附卷可資佐證。
  (九)又乙○○經被告等要求所簽立之和解書，金額高達3千萬元
    ，顯高出一般損害賠償之行情，且參諸乙○○所提出之銀行
    帳戶資料（同上偵續卷第81～89頁），上開賠償金額亦非乙○○所能負擔，若非乙○○遭被告等人妨害自由強行押往上
    開公園無法脫困在先，又遭楊衍明脅迫稱將其殺害等語及被
    告2人在旁把風接應之脅迫態勢，乙○○豈有簽立上開和解
    書之可能，從而被告2人上揭強制乙○○行無義務之犯行意
    亦甚明確。
  (十)綜上所述，本件被告2人在得知乙○○與其等之母蔡春桂發
    生婚外情後，內心之憤怒已可想見，乃與其父楊衍明基於共
    共犯意之聯絡，共同前往乙○○之住處，由被告丁○○隨同
    父親楊衍明下車，由楊衍明強拉乙○○衣領，並以右手壓住
    乙○○後頸部，另被告丁○○則以左手壓住乙○○之肩膀之
    強暴方式，強押乙○○上車，再由被告丙○○駕車共同載往
    上開柏樹運動公園，於楊衍明與乙○○談判完畢後，被告丙○○復依楊衍明指示拿出錄音機、錄音帶、紙及筆，供楊衍
    明強制乙○○簽立和解書及錄音，是認被告2人與楊衍明共
    同妨害告訴人自由之犯行，以達成強制告訴人簽立和解書、
    錄音存證之目的等情，應甚明確，被告2人所辯自無足採信
    。
  (十一)是本件事證明確，被告2人犯行，均堪認定，應依法論科。
二、新舊法比較：
    被告2人行為後，刑法於94年2月2日修正公布、刑法施行法
    於95年6月14日修正公布，並均於95年7月1日施行，關於本
    案應適用之新、舊法，茲比較如下：
  (一)刑法第2條第1項規定，係規範行為後法律變更所生新舊法律
    比較適用之準據法，於95年7月1日刑法施行後，應適用刑法
    第2條第1項之規定，為「從舊從輕」之比較（最高法院95年
    5月23日第8次刑事庭會議決議第1點第1項參照）。
  (二)刑法第28條有關共同正犯之規定，僅作文字修正，對於狹義
    共同正犯（指有犯意聯絡及行為分擔之數行為人）之認定，
    不生任何影響，不論依修正前、後之規定，均應論以共同正
    犯，是於本案新舊法對被告而言並無有利或不利之情形。
  (三)本件被告2人犯罪時之刑法第41條第1項係規定「犯最重本刑
    為5年以下有期徒刑以下之刑之罪，而受6月以下有期徒刑或
    拘役之宣告，因身體、教育、職業、家庭之關係或其他正當
    由，執行顯有困難者，得以1元以上3元以下（按：業經修正
    前罰金罰鍰提高標準條例第2條提高100倍）折算1日，易科
    罰金。但確因不執行所宣告之刑，難收矯正之效或難以維持
    法秩序者，不在此限」；嗣刑法後第41條第1項修正為「犯
    最重本刑為5年以下有期徒刑以下之刑之罪，而受6個月以下
    有期徒刑或拘役之宣告者，得以新臺幣1000元、2000元或30
    00元折算1日，易科罰金。但確因不執行所宣告之刑，難收
    矯正之效，或難以維持法秩序者，不在此限」，是關於刑法
    第41條第1項易科罰金規定之適用，經比較行為時法及裁判
    時法後，以行為時之修正前刑法第41條第1項關於易科罰金
    之規定對被告2人較為有利，自應適用修正前刑法第41條第1
    項前段規定，就對被告2人所處有期徒刑諭知易科罰金之折
    算標準。
三(一)按「刑法第305條之恐嚇罪，係指單純以將來加害生命、身
    體、自由、名譽、財產之事，恐嚇他人致生危害於安全者而
    言。如對於他人之生命、身體等，以現實之強暴脅迫手段加
    以危害要挾，使人行無義務之事或妨害人行使權利，應構成
    刑法第304條之強制罪，而非同法第305條之恐嚇危害安全罪
    。又刑法第302條之妨害自由罪，係妨害他人自由之概括的
    規定，故行為人具有一定目的，以非法方法剝奪人之行動自
    由者，除法律別有處罰較重之規定（例如略誘及擄人勒贖等
    罪），應適用各該規定處斷外，如以使人行無義務之事，或
    妨害人行使權利為目的，而其強暴脅迫復已達於剝奪人行動
    自由之程度，即祇成立本罪，不應再依同法第304條論處。
    誠以此項使人行無義務之事，或妨害人行使權利之低度行為
    ，應為非法剝奪人之行動自由之高度行為所吸收，不能以其
    目的係在使人行無義務之事，或妨害人行使權利，認為係觸
    犯刑法第302條第1項及第304條第1項之2罪名，而依同法第5
    5條從一重處斷。」，最高法院93年度臺上字第3309號號判
    決意旨參照。是核被告2人所為，均係犯刑法第302條第1項
    之以非法方法剝奪人之行動自由罪。被告2人與楊衍明於上
    開時地，以恫嚇殺害乙○○方式，強迫乙○○開立上述和解
    書，係屬施以現時不法之侵害，應論以刑法第304條第1項之
    強制罪，而非同法第305條之恐嚇罪，再強制乙○○錄音存
    證，並強制乙○○簽立和解書而使乙○○行無義務之事之低
    度行為，依上揭判例意旨，亦應為剝奪人行動自由之高度行
    為所吸收，均不另論罪。公訴意旨既認定乙○○遭被告2人
    與楊衍明強行押往上開公園，則上開犯罪事實應符合刑法第
    302條第1項以非法方法妨害自由罪，公訴理由認係刑法第30
    4條第1項、同法第305條之罪名，其適用法條顯有錯誤，應
    予變更。又被告2人與楊衍明間對於上開剝奪行動自由犯行
    彼此間，有犯意聯絡、行為分擔，均為共同正犯。爰審酌被
    告2人均無前科犯行，又係因其母蔡春桂與乙○○發生婚外
    情，始與其父楊衍明共同謀議強押乙○○談判、索賠並錄音
    蒐證，其犯罪動機雖可理解，然其索賠、蒐證之手段非屬正
    當，仍屬可議，又被告2人於本案警詢、偵查、法院歷次審
    理中仍一再否認犯罪，態度不佳，絲毫無反省之意，再念及
    被告2人品性並無不良等一切情狀，各量處有期徒刑3月，與
    依據修正前刑法第41條第1項前段規定諭知易科罰金之折算
    標準，資以懲儆。次查，中華民國96年罪犯減刑條例已於96
    年6月15日由立法院3讀通過，經總統於96年7月4日以華總一
    義字第09600083761號令公告至96年7月16日生效施行，本件
    被告犯罪係於該減刑條例規定96年4月24日減刑基準日前所
    犯，合於該減刑條例之第2條第1項第3款、第3條第1項第15
    款所列減刑規定，爰各減輕其刑為有期徒刑1月15日，並諭
    知易科罰金之折算標準。
  (二)扣案和解書1紙，係被告2人與楊衍明共本件犯罪所得之物，
    應依刑法第38條第1項第3款宣告沒收。至於被告住處扣案之
    刀械1把，經臺中縣警察局於91年12月13日以中縣警保民字
    第09107526000號函（同上偵查卷第46頁）、臺中市警察局
    於96年11月20日以中市警保民字第0960085277號函（本院卷
    第18頁）鑑定結果，均非屬槍砲彈藥刀械管制條例管制之刀
    械，且與本案被告所犯犯罪無關，自不為沒收之諭知。
四、公訴意旨另以被告丙○○、丁○○尚涉有刑法第277條第1項
    傷害罪嫌云云。
    惟按：
  (一)按犯罪事實應依證據認定之，無證據不得認定犯罪事實；又
    不能證明被告犯罪者，應諭知無罪之判決，刑事訴訟法第15
    4條第2項、第301條第1項分別定有明文。次按所謂認定犯罪
    事實之證據，係指足以認定被告確有犯罪行為之積極證據而
    言，該項證據自須適合於被告犯罪事實之認定，始得採為斷
    罪之資料；又事實審法院對於證據之取捨，依法雖有自由判
    斷之權，然積極證據不足證明犯罪事實時，被告之抗辯或反
    證縱屬虛偽，仍不能以此資為積極證據應予採信之理由；而
    認定犯罪事實所憑之證據，無論係直接證據或間接證據，其
    為訴訟上之證明，須於通常一般之人均不致有所懷疑，而得
    確信其為真實之程度者，始得據為有罪之認定，倘其證明尚
    未達到此一程度，而有合理之懷疑存在，復無其他調查途徑
    可尋，法院即應為無罪之判決，最高法院分別著有29年上字
    第3105號、30年上字第482號、76年臺上字第4986號判例可
    參。再者，告訴人之告訴，係以使被告受刑事訴追為目的，
    是其陳述是否與事實相符，仍應調查其他證據以資審認，必
    告訴人所述被害情形無瑕疵可指，且就其他方面調查又與事
    實相符，其供述始足據為判決之基礎（最高法院52年臺上字
    第1300號、32年上字第657號判例參照）。因之，告訴人之
    指訴是否可採，仍須調查其他積極證據，以查證該指訴是否
    與事實相符，尚難單憑告訴人之指訴，即入人罪。再按刑事
    訴訟法第161條已於91年2月8日修正公布，其第1項規定：「
    檢察官就被告犯罪事實，應負舉證責任，並指出證明之方法
    。」，因此，檢察官對於起訴之犯罪事實，應負提出證據及
    說服之實質舉證責任。倘其所提出之證據，不足為被告有罪
    之積極證明，或其指出證明之方法，無從說服法院以形成被
    告有罪之心證，基於無罪推定之原則，自應為被告無罪判決
    之諭知，亦有最高法院92年臺上字第128號判例可循。
  (二)另公訴人認被告2人涉犯有刑法第277條第1項之傷害罪等語
    ，無非係被告2人於楊衍明出手毆打乙○○時亦在同一時地
    之情為據，然本件據乙○○證稱受被告2人強押前往上開公
    園途中及在上開公園談判之過程中，對伊出手傷害之人均為
    楊衍明，被告2人均無動手傷害乙○○之情事等語。另參以
    楊衍明動手毆打乙○○之起始乃係於車上突然質問乙○○與
    蔡春桂發生婚外情，因不滿乙○○之回答始動手毆打乙○○
    ，顯見楊衍明上開出手毆打乙○○行為係因不滿乙○○回答
    所引發，當非被告2人事先得以預見而與楊衍明有共同犯意
    之聯絡。又被告2人於共犯楊衍明與乙○○在上開公園談判
    時，僅在路旁車上等後，並未參與談判，從而楊衍明於談判
    過程中是否會出手毆打乙○○亦顯非被告2人所能預見，且
    依被告2人所在位置，未必得知楊衍明有出手毆打乙○○而
    與楊衍明有默示之共同犯意聯絡，依上揭法律規定及判例意
    旨，依罪疑惟輕原則，自應認定公訴人所指被告2人共同傷
    害乙○○之犯行尚屬不能證明，惟公訴人認此部分與本院前
    揭認定被告2人有罪部分，有裁判上一罪之關係，自不另為
    無罪判決之諭知，附此敘明。
五、原審判決認定被告2人共同犯強制罪，事證明確，並依據刑
    事訴訟法第299條第1項前段，刑法第28條、第304條第1項、
    第41條第1項前段、罰金罰鍰提高標準條例第1條前段、第2
    條之規定予以論科，固非無見。惟查：(一)本件被告於行為後
    ，刑法已於95年7月1日修正公布施行，暨中華民國96年罪犯
    減刑條例亦於96年7月16日公布施行，本案犯罪關於應適用
    之刑法第2條第1項前段、第28條、第41條第1項前段等規定
    、暨被告本案犯罪之宣告刑合於上述減刑條例第2條第1項第
    3款、第3條第1項第15款所列減刑規定，依法應為新舊法適
    用比較、暨就宣告刑予以減輕，原審均未及審酌，容有未洽
    ；(二)被告2人上揭以非法方法強押乙○○前往上開公園談判
    、索賠並錄音蒐證之行為，顯以妨害乙○○之自由，原審疏
    未查明起訴法條錯誤，僅論以刑法第304條第1項之強制罪名
    ，適用法律顯有錯誤；(三)再起訴書雖認被告2人與楊衍明共
    同犯有刑法第304條第1項強制、第305條恐嚇罪，然本案既
    認被告2人係與楊衍明共同犯有刑法第302條第1項之罪，自
    不另論以刑法第304條第1項、第305條之罪，且僅於理由欄
    內說明即可，無需不另為無罪判決之諭知，原審復就起訴書
    所指被告另犯有刑法第305條犯罪部分，不另為無罪判決之
    諭知，亦有未洽；檢察官據被害人乙○○具狀以原審判決量
    刑過輕之由提起上訴，暨被告2人否認犯罪為由提起上訴，
    均無可採，惟原審判決既有上開疏誤之處，自應由本院將原
    審判決予以撤銷，另為適當之判決。
據上論結，應依刑事訴訟法第369條第1項前段、第364條、第299
條第1項前段，刑法第2條第1項前段、第28條、第302條第1項、
修正前刑法第41條第1項前段、第38條第1項第3款，罰金罰鍰提
高標準條例第1條前段、修正前第2條，中華民國96年罪犯減刑條
例第2條第1項第3款、第3條第1項第15款、第7條、第9條，判決
如主文。
本案經檢察官甲○○到庭執行職務。
中    華    民    國    97    年    2     月    21    日
            刑事第三庭    審判長法  官  王  增  瑜
                                法  官  蔡  紹  良
                                法  官  梁  堯  銘
上列正本證明與原本無異。
如不服本判決應於收受送達後10日內向本院提出上訴狀，其未敘
述上訴之理由者並得於提起上訴後10日內向本院補提理由書（均
須按他造當事人之人數附繕本）。
                                書記官  陳  麗  玉
中    華    民    國    97    年    2     月    21    日


司法院資訊處製作；財團法人民間司法改革基金會備份。
